ACORDAO-COMPLETO-2346061

ACÓRDÃO 2468/2019 ATA 10/2019 - SEGUNDA CÂMARA

VISTOS, relatados e discutidos estes autos em que se analisa o ato de concessão de aposentadoria da Senhora Lúcia Maria Martins e Martins, ex-servidora do Tribunal Regional do Trabalho da 1ª Região/RJ.
ACORDAM os Ministros do Tribunal de Contas da União, reunidos em Sessão da 2ª Câmara, ante as razões expostas pelo Relator, e com fulcro no inciso III do art. 71 da Constituição Federal, nos arts. 1º, inciso V, e 39, inciso II, da Lei 8.443/1992, c/c o art. 260, §1º do Regimento Interno/TCU em:
9.1. considerar ilegal e negar o registro do ato de aposentadoria da Senhora Lúcia Maria Martins e Martins (CPF: XXX.874.838-XX) , uma vez que os salários de contribuição do tempo de serviço atestado pelo INSS após julho/1994 não integraram a média das remunerações encontrada, o que afronta o art. 1º da Lei 10.887/2004;
9.2. dispensar o ressarcimento das quantias indevidamente recebidas de boa-fé, consoante o disposto no Enunciado 106 da Súmula de Jurisprudência do TCU;
9.3. determinar ao Tribunal Regional do Trabalho da 1ª Região/RJ que:
9.3.1. abstenha-se de realizar pagamentos para o ato ora apreciado pela ilegalidade, no prazo 15 (quinze) dias, contados a partir da ciência desta deliberação, sujeitando-se a autoridade administrativa omissa à responsabilidade solidária, nos termos do art. 262, caput, do Regimento Interno do TCU;
9.3.2. emita novo ato de aposentadoria da interessada e submeta-o a registro deste Tribunal no prazo de 30 (trinta) dias, após corrigida a falha que ensejou na ilegalidade do ato;
9.3.3. comunique a interessada do teor desta decisão, alertando-a de que o efeito suspensivo proveniente da interposição de eventuais recursos não a exime da devolução dos valores percebidos indevidamente após a respectiva notificação, caso os recursos não sejam providos;
9.3.4. envie a este Tribunal, no prazo de trinta dias, contados da ciência da decisão, documentos comprobatórios de que a interessada está ciente do julgamento deste Tribunal;
9.4. alertar ao Tribunal Regional do Trabalho da 1ª Região/RJ para que nos casos em que haja contagem de tempo de serviço prestado, antes do ingresso no serviço público, em empresa privada, pública ou sociedade de economia mista, observe a necessidade de dar estrito cumprimento ao que preceitua o art. 1º, §2º da Lei 10.887/2004, uma vez que as remunerações dos interessados devem integrar o cálculo da média dos proventos de aposentadoria a partir de julho/1994;
9.5. determinar que a Sefip monitore o cumprimento das determinações contidas no item 9.3 supra.

Ato de aposentadoria.

Segunda Câmara

3. Interessados/Responsáveis:
3.1. Interessado: Lúcia Maria Martins e Martins (CPF: XXX.874.838-XX).

13.1. Ministros presentes: Augusto Nardes (na Presidência), Aroldo Cedraz e Raimundo Carreiro (Relator).
13.2. Ministro-Substituto convocado: Augusto Sherman Cavalcanti.
13.3. Ministro-Substituto presente: André Luís de Carvalho.

RAIMUNDO CARREIRO

Inicialmente, registro que atuo no presente processo por força do art. 152 do Regimento Interno do TCU (RI/TCU) .
2.	Adoto como Relatório, a instrução feita no âmbito da Sefip (peça 7) , a qual obteve a concordância do Diretor (peça 8) , bem assim do Procurador Júlio Marcelo de Oliveira, do Ministério Público junto ao Tribunal de Contas da União (peça 9) .
“INTRODUÇÃO 
1.	Trata-se de ato de concessão de aposentadoria de LUCIA MARIA MARTINS E MARTINS (CPF: XXX.874.838-XX) no cargo de Analista Judiciário do Tribunal Regional do Trabalho da 1ª Região/RJ – TRT-1, submetido, para fins de registro, à apreciação do Tribunal de Contas da União (TCU) , de acordo com o art. 71, inciso III, da Constituição Federal. 
2.	O ato foi cadastrado e disponibilizado ao TCU por intermédio do Sistema de Apreciação e Registro de Atos de Admissão e Concessões (Sisac) , na forma dos arts. 2o, caput e inciso II, e 4o, caput, da Instrução Normativa - TCU 55/2007.
EXAME TÉCNICO  
3.	A aposentadoria se deu na modalidade voluntária, com proventos proporcionais (25/30) , calculados pela média das remunerações utilizadas como base para as contribuições, com fundamento no art. 40, § 1º, inciso III, alínea “b”, §§ 3º e 17, da Constituição Federal, com redação dada pela Emenda Constitucional 41/2003, c/c arts. 1º e 15 da Lei 10.887/2004 (regras novas) :
Constituição Federal
“Art. 40. Aos servidores titulares de cargos efetivos da União, dos Estados, do Distrito Federal e dos Municípios, incluídas suas autarquias e fundações, é assegurado regime de previdência de caráter contributivo e solidário, mediante contribuição do respectivo ente público, dos servidores ativos e inativos e dos pensionistas, observados critérios que preservem o equilíbrio financeiro e atuarial e o disposto neste artigo.
§ 1º Os servidores abrangidos pelo regime de previdência de que trata este artigo serão aposentados, calculados os seus proventos a partir dos valores fixados na forma dos §§ 3º e 17:
 (...) 
III - voluntariamente, desde que cumprido tempo mínimo de dez anos de efetivo exercício no serviço público e cinco anos no cargo efetivo em que se dará a aposentadoria, observadas as seguintes condições: 
b) sessenta e cinco anos de idade, se homem, e sessenta anos de idade, se mulher, com proventos proporcionais ao tempo de contribuição. 
 (...) 
§ 3º Para o cálculo dos proventos de aposentadoria, por ocasião da sua concessão, serão consideradas as remunerações utilizadas como base para as contribuições do servidor aos regimes de previdência de que tratam este artigo e o art. 201, na forma da lei.
 (...) 
§ 17. Todos os valores de remuneração considerados para o cálculo do benefício previsto no § 3° serão devidamente atualizados, na forma da lei”. 
Lei 10.887/2004
“Art. 1o No cálculo dos proventos de aposentadoria dos servidores titulares de cargo efetivo de qualquer dos Poderes da União, dos Estados, do Distrito Federal e dos Municípios, incluídas suas autarquias e fundações, previsto no § 3o do art. 40 da Constituição Federal e no art. 2o da Emenda Constitucional no 41, de 19 de dezembro de 2003, será considerada a média aritmética simples das maiores remunerações, utilizadas como base para as contribuições do servidor aos regimes de previdência a que esteve vinculado, correspondentes a 80% (oitenta por cento) de todo o período contributivo desde a competência julho de 1994 ou desde a do início da contribuição, se posterior àquela competência.
§ 1o As remunerações consideradas no cálculo do valor inicial dos proventos terão os seus valores atualizados mês a mês de acordo com a variação integral do índice fixado para a atualização dos salários-de-contribuição considerados no cálculo dos benefícios do regime geral de previdência social.
§ 2o A base de cálculo dos proventos será a remuneração do servidor no cargo efetivo nas competências a partir de julho de 1994 em que não tenha havido contribuição para regime próprio.
§ 3o Os valores das remunerações a serem utilizadas no cálculo de que trata este artigo serão comprovados mediante documento fornecido pelos órgãos e entidades gestoras dos regimes de previdência aos quais o servidor esteve vinculado ou por outro documento público, na forma do regulamento.
§ 4o Para os fins deste artigo, as remunerações consideradas no cálculo da aposentadoria, atualizadas na forma do § 1o deste artigo, não poderão ser:
I - inferiores ao valor do salário-mínimo;
II - superiores ao limite máximo do salário-de-contribuição, quanto aos meses em que o servidor esteve vinculado ao regime geral de previdência social.
§ 5o Os proventos, calculados de acordo com o caput deste artigo, por ocasião de sua concessão, não poderão ser inferiores ao valor do salário-mínimo nem exceder a remuneração do respectivo servidor no cargo efetivo em que se deu a aposentadoria.
 (...) 
Art. 15.  Os proventos de aposentadoria e as pensões de que tratam os arts. 1o e 2o desta Lei serão reajustados, a partir de janeiro de 2008, na mesma data e índice em que se der o reajuste dos benefícios do regime geral de previdência social, ressalvados os beneficiados pela garantia de paridade de revisão de proventos de aposentadoria e pensões de acordo com a legislação vigente”.
4.	Segundo disposto no art. 1º da Lei 10.887/2004, no cálculo dos proventos de aposentadoria, será considerada a média aritmética simples das maiores remunerações, utilizadas como base para as contribuições do servidor aos regimes de previdência a que esteve vinculado, correspondentes a 80% (oitenta por cento) de todo o período contributivo desde a competência julho de 1994 ou desde a do início da contribuição, se posterior àquela competência.
5.	De acordo com o ato concessório de aposentadoria, a servidora ingressou no cargo em que se deu a aposentadoria após o mês de julho/1994, mas averbou, para fins de aposentadoria, tempo de serviço prestado em empresa privada, pública ou sociedade de economia mista, onde era vinculada ao Regime Geral de Previdência Social – RGPS.
6.	Diante disso, visando averiguar se todas as remunerações (a partir de julho/1994) integraram o cálculo dos proventos de aposentadoria, esta Unidade Técnica solicitou a memória de cálculo dos proventos, discriminando mês a mês, todas as remunerações que integraram o cálculo da média das remunerações que trata o art. 1º da Lei 10.887/2004 (peça 1) que foi prontamente atendida (peça 4) .
7.	Conforme mapa de tempo de serviço/contribuição acostado na peça 4, p. 4/6, a interessada ingressou no TRT-1 em 28/9/1998, tendo averbado os seguintes tempos de serviço/contribuição: a) atestado pelo Instituto Nacional do Seguro Social – INSS: nos períodos de 1º/10/1967 a 30/8/1968, 1º/4/1971 a 30/9/1971, 1º/1/1979 a 31/7/1982, 1º/8/1994 a 31/3/1998, 1º/4/1998 a 30/4/1998 e 1º/5/1998 a 30/9/1998.
8.	Agora, avaliando a memória de cálculo dos proventos acostada na peça 4, p. 9/13, constata-se que o tempo de serviço/contribuição atestado pelo INSS e prestado após julho/1994 não integrou o cálculo da média das remunerações.
9.	Nesse caso, entende-se que houve impropriedades no cálculo dos proventos de aposentadoria da interessada, haja vista que os salários de contribuição do tempo de serviço atestado pelo INSS após julho/1994 não integraram a média das remunerações encontrada, o que afronta o art. 1º da Lei 10.887/2004, razão pela qual o ato deve ser apreciado pela ilegalidade.
10.	Nada obstante, deve-se dispensar a devolução dos valores indevidamente recebidos de boa-fé, nos termos do Enunciado 106 da Súmula de Jurisprudência deste Tribunal.
11.	Por fim, vale destacar que o aludido ato deu entrada neste Tribunal há menos de cinco anos, não sendo aplicável, portanto, o procedimento de contraditório e ampla defesa determinado pelo Acórdão 587/2011-TCU-Plenário.
CONCLUSÃO 
12.	A abrangência e a profundidade das verificações levadas a efeito fundamentam convicção de que o ato de aposentadoria deve ser apreciado pela ilegalidade, haja vista que os salários de contribuição do tempo de serviço atestado pelo INSS após julho/1994 não integraram a média das remunerações encontrada, o que afronta o art. 1º da Lei 10.887/2004.  
PROPOSTA DE ENCAMINHAMENTO 
13.	Ante o exposto, com fundamento nos arts. 71, inciso III, da Constituição Federal, 1o, inciso V, e 39, inciso II, da Lei 8.443/1992 e 260, § 1o, do Regimento Interno do Tribunal de Contas da União, propõe-se:
a)  considerar ilegal e negar o registro do ato constante do presente processo.
b) dispensar o ressarcimento das quantias indevidamente recebidas de boa-fé, consoante o disposto no Enunciado 106 da Súmula de Jurisprudência do TCU;
c) determinar à Unidade Jurisdicionada que:
c.1) abstenha de realizar pagamentos para o ato ora apreciado pela ilegalidade, no prazo 15 (quinze) dias, contados a partir da ciência desta deliberação, sujeitando-se a autoridade administrativa omissa à responsabilidade solidária, nos termos do art. 262, caput, do Regimento Interno do TCU;
c.2) emita novo ato de aposentadoria e submeta-o a registro deste Tribunal no prazo de trinta dias, após corrigida a falha que ensejou na ilegalidade do ato;
c.3) comunique a interessada do teor desta decisão, alertando-a de que o efeito suspensivo proveniente da interposição de eventuais recursos não a exime da devolução dos valores percebidos indevidamente após a respectiva notificação, caso os recursos não sejam providos;
c.4) no prazo de trinta dias, contados da ciência da decisão, envie a este Tribunal documentos comprobatórios de que a interessada está ciente do julgamento deste Tribunal.”
	É o relatório.

não há

Procurador Júlio Marcelo de Oliveira.

PESSOAL. ATO DE CONCESSÃO DE APOSENTADORIA. APRECIAÇÃO CRÍTICA DO ATO POR MEIO DE ROTINAS DO SISTEMA. ERRO NO CÁLCULO DOS PROVENTOS. TEMPO DE SERVIÇO ATESTADO PELO INSS NÃO INTEGROU O CÁLCULO DA MÉDIA DAS REMUNERAÇÕES. DETERMINAÇÃO PARA A EMISSÃO DE NOVO ATO LIVRE DA IRREGULARIDADE APONTADA. ILEGALIDADE DO ATO. NEGATIVA DE REGISTRO. MONITORAMENTO DAS DETERMINAÇÕES PELA SEFIP.

APOSENTADORIA (APOS)

Secretaria de Fiscalização de Pessoal (SEFIP).

Em exame ato de concessão de aposentadoria da Senhora Lúcia Maria Martins e Martins, ex-servidora do Tribunal Regional do Trabalho da 1ª Região/RJ – TRT-1. 
2.	O ato foi enviado à apreciação do Tribunal de Contas da União, para fins de registro, de acordo com o art. 71, inciso III, da CF/88. Foi, ademais, submetido à crítica preliminar automatizada, com base em parâmetros predefinidos, e ao exame técnico especializado.
3.	Como o ato deu entrada neste Tribunal há menos de cinco anos (Ao TCU em 25/9/2014 – peça 5) , não é aplicável o procedimento de abrir a oportunidade para o exercício do contraditório e da ampla defesa, disciplinado pelo Acórdão 587/2011-TCU-Plenário.
4.	Ao instruir o feito, a Sefip ressaltou que a aposentadoria se deu na modalidade voluntária, com proventos proporcionais (25/30) , calculados pela média das remunerações utilizadas como base para as contribuições (art. 40, §1º, inciso III, alínea “b”, §§3º e 17, da CF/88, com redação dada pela EC 41/2003, c/c arts. 1º e 15 da Lei 10.887/2004) .
5.	De acordo com o art. 1º da Lei 10.887/2004, no cálculo dos proventos de aposentadoria, será considerada a média aritmética simples das maiores remunerações, utilizadas como base para as contribuições do servidor aos regimes de previdência a que esteve vinculado, correspondentes a 80% (oitenta por cento) de todo o período contributivo desde a competência julho de 1994 ou desde a do início da contribuição, se posterior àquela competência.
6.	Assim, conforme o ato concessório de aposentadoria (peça 5) , vê-se que a servidora ingressou no cargo em que se deu a aposentadoria em 28/9/1998. Conforme o §2º do artigo 1º da Lei 10.887/2004, a base de cálculo dos proventos será a remuneração do servidor no cargo efetivo nas competências a partir de julho de 1994 em que não tenha havido contribuição para regime próprio dos servidores públicos. Como se vê, a referência para o cálculo dos proventos é julho de 1994 e a interessada averbou, para fins de aposentadoria, tempo de serviço prestado, antes de seu ingresso no serviço público, em empresa privada, pública ou sociedade de economia mista, onde era vinculada ao Regime Geral de Previdência Social – RGPS. Portanto, deveriam ter sido incluídos todos os períodos prestados após julho de 1994, mesmo na iniciativa privada.
7.	Nesse cenário, para fins de confirmar se todas as remunerações da interessada integraram o cálculo dos proventos de aposentadoria a partir de julho/1994, a Unidade Técnica solicitou a memória de cálculo dos proventos, com a especificação mensal de todas as remunerações que integraram o cálculo da média das remunerações (art. 1º da Lei 10.887/2004, peça 1) .
8.	Atendida a solicitação, a Sefip, de posse do mapa de tempo de serviço/contribuição (peça 4, p. 4/6) , verificou que a interessada ingressou no TRT da 1ª Região em 28/9/1998, e averbou os seguintes tempos: a) atestado pelo Instituto Nacional do Seguro Social – INSS: nos períodos de 1º/10/1967 a 30/8/1968, 1º/4/1971 a 30/9/1971, 1º/1/1979 a 31/7/1982, 1º/8/1994 a 31/3/1998, 1º/4/1998 a 30/4/1998 e 1º/5/1998 a 30/9/1998.
9.	Na sequência, ao avaliar a memória de cálculo dos proventos (peça 4, p. 9/13) , a Sefip constatou que os tempos de serviço/contribuição atestados pelo INSS e prestados após julho/1994 (de 1º/8/1994 a 31/3/1998; de 1º/4/1998 a 30/4/1998; de 1º/5/1998 a 30/9/1998) não integraram o cálculo da média das remunerações.
10.	Como os salários de contribuição do tempo de serviço atestados pelo INSS após julho/1994 não integraram a média das remunerações encontrada, houve afronta ao art. 1º da Lei 10.887/2004 e ao §2º do mesmo artigo. No âmbito da Sefip entendeu-se que, diante das impropriedades no cálculo dos proventos de aposentadoria da interessada, o ato deveria ser apreciado pela ilegalidade, com a dispensa da devolução dos valores indevidamente recebidos de boa-fé (Enunciado 106 da Súmula do TCU) .
11.	Acolho as análises efetuadas pela Unidade Técnica como minhas razões de decidir, por entender que em havendo erro no cálculo da média das remunerações, faz-se necessário tomar as providências necessárias para a interrupção dos pagamentos irregulares e a correspondente correção do ato, a fim de sanar a irregularidade constatada.  
12.	Para evitar ocorrências semelhantes, entendo importante endereçar alerta ao Tribunal Regional do Trabalho da 1ª Região/RJ para que nos casos em que haja contagem de tempo de serviço prestado, antes do ingresso no serviço público, em empresa privada, pública ou sociedade de economia mista, observe a necessidade de dar estrito cumprimento ao que preceitua o art. 1º, §2º da Lei 10.887/2004, uma vez que as remunerações dos interessados devem integrar o cálculo da média dos proventos de aposentadoria a partir de julho/1994.
13.	Ante o exposto, Voto por que este Tribunal acolha o Acórdão que ora submeto à apreciação da Segunda Câmara.
TCU, Sala das Sessões Ministro Luciano Brandão Alves de Souza, em 9 de abril de 2019.
RAIMUNDO CARREIRO 
Relator